臺灣高等法院民事判決
109年度家上字第185號
上  訴  人  甲○○  
訴訟代理人  翁瑞麟律師
            洪振庭律師
參  加  人  丙○○  
被 上訴 人  乙○○  
訴訟代理人  呂秋𧽚律師
複 代理 人  王弘熙律師
上列當事人間請求確認婚姻關係存在事件，上訴人對於中華民國
109年5月22日臺灣桃園地方法院108年度婚字第125號判決提起上
訴，本院於110年1月5日言詞辯論終結，判決如下：
    主      文
原判決廢棄。
被上訴人在第一審之訴駁回。
第一、二審訴訟費用由被上訴人負擔。 
    事實及理由
一、被上訴人主張：兩造原為夫妻關係，雖於民國102年8月15日
    共同持證人林○○、乙○○（下分稱其名）簽名之離婚協議同意
    書（下稱離婚協議書）在桃園○○○○○○○○○（下稱龍潭戶政事
    務所）辦妥離婚登記，然林○○未於102年8月15日在場見聞兩
    造簽立離婚協議書，亦未曾向伊確認有無離婚真意，另乙○○
    未向上訴人確認有無離婚真意，而不具備離婚需2人以上證
    人簽名之要件，難認符合民法第1050條法定離婚要件，兩造
    離婚應屬無效，故兩造婚姻關係應仍存在，爰提起本件確認
    之訴，求為命：確認兩造間婚姻關係存在。
二、上訴人則以：兩造婚後因個性不合，屢有爭執，被上訴人於
    102年5月5日凌晨與伊發生爭執後，即於當日白天離家，於
    同年月17日返家要求離婚，林○○當時均在場聽聞，林○○對兩
    造協議離婚過程知之甚詳，知悉兩造有離婚真意，又其雖未
    親自見聞離婚協議書增列第4條之約定，然該約定係違約條
    款，並未變更兩造離婚之真意，自不影響林○○得為兩造離婚
    證人之資格。另乙○○亦親自見聞上訴人有離婚真意，兩造持
    林○○、乙○○擔任證人之離婚協議書，親自於102年8月15日前
    往龍潭戶政機關辦妥離婚登記，具備兩願離婚之法定要件，
    自生兩願離婚效力，被上訴人訴請確認兩造間之婚姻關係存
    在，為無理由等語，資為抗辯。
三、參加人則以：伊為上訴人之配偶，兩造離婚程序合法，各自
    均已再婚並育有子女，若確認兩造間婚姻關係存在，對兩造
    現在的家庭、未成年子女影響甚大等語。 
四、原審為被上訴人全部勝訴之判決，即確認兩造婚姻關係存在
    ，上訴人不服，提起上訴，並聲明：㈠原判決廢棄。㈡被上訴
    人在第一審之訴駁回。被上訴人則答辯聲明：上訴駁回。
五、兩造不爭執事項：(本院卷第234頁)
　㈠兩造原為夫妻，婚後育有一子林○○。
  ㈡兩造於102年5月5日凌晨1時在桃園市○○區00路000號之1住處
    （下稱龍潭住處）發生爭執，被上訴人並於同日至天晟醫院
    急診，於同年月25日向桃園市警察局平鎮分局通報受有家暴
    （見原審卷第21頁至第27頁）。
  ㈢被上訴人分別於102年5月10日、17日協同親屬返回龍潭住處
    。
  ㈣兩造於102年8月15日簽立離婚協議書，離婚協議上之證人記
    載為林○○、乙○○，兩造並於同日持離婚協議書向龍潭戶政事
    務所辦理離婚登記。
  ㈤上訴人於103年6月17日與丙○○、被上訴人於104年5月20日與
    林永順分別辦理結婚登記。
六、被上訴人主張林○○、乙○○未分別向其、上訴人確認有無離婚
    真意，而未具備離婚需2人以上證人簽名之法定要件，故兩
    造離婚無效等語，為上訴人所否認，並以前詞置辯。茲析述
    如下：
　㈠按兩願離婚，應以書面為之，有2人以上證人之簽名，並應向
    戶政機關為離婚之登記，民法第1050條定有明文。所謂2人
    以上證人之簽名，不限於作成離婚證書時為之，亦不限於協
    議離婚時在場之人，始得為證人，即親見或親聞雙方當事人
    確有離婚真意之人，亦得為證人。經查：　
　　⒈乙○○即被上訴人表妹證述：被上訴人在102年8月14日打電
      話給我，要我當離婚證人，我在隔日到龍潭戶政事務所，
      看到上訴人拿離婚協議書給被上訴人，離婚協議書上面已
      有林○○的簽名，被上訴人當場在離婚協議書上寫第4條內
      容，上訴人沒有跟我對談，但因為被上訴人事前打電話給
      我，所以我知道要當離婚證人，兩造當場在離婚協議書上
      簽名後，我才簽名，簽完名我就離開了等語（見本院卷第
      196頁至第197頁），兩造既於簽署離婚協議書時，均未為
      不同意之意思表示，並偕同辦理離婚登記，由是觀之，兩
      造於簽署離婚協議書時，確有離婚之真意，甚為明顯。又
      乙○○在事前即經被上訴人告知兩造欲離婚，並要其擔任離
      婚證人，縱其在龍潭戶政事務所未與上訴人交談，然其親
      見上訴人並無反對離婚之意思表示，而於離婚協議書上簽
      名，並當場持以申辦離婚登記，足見乙○○確已親見親聞兩
      造有離婚真意，依前開說明，乙○○自得為兩造離婚證人，
      被上訴人主張乙○○未向上訴人確認離婚真意，未親見親聞
      兩造均有離婚真意云云，要屬無稽。
　  ⒉林○○即上訴人父親證述：兩造婚後與我、我妻子張○○、女
      兒林○○同住在龍潭住處，被上訴人於102年5月5日凌晨與
      上訴人吵架，因為聲音很大聲，我與妻子、女兒都到他們
      房間，被上訴人表示我們全家人都欺負她，她要離婚，我
      告訴他們時間已經很晚，不要那麼大聲。被上訴人在天亮
      去上班後，就沒有回我們家住。3、4天後被上訴人和她媽
      媽、表妹到我們家搬她個人物品，也把家裡鑰匙、門禁卡
      還給我太太。吵架過後隔約10天左右，被上訴人帶其奶奶
      、舅舅、哥哥約8個人到我們家討論兩造要不要離婚的事
      ，被上訴人的舅舅說現在離婚比例高，也很正常，提議讓
      兩造自己決定，我們也沒意見，在被上訴人和其家人離開
      後，上訴人就告訴我們被上訴人要離婚，被上訴人沒有對
      著我說她要離婚等語（見本院卷第118頁至第121頁、原審
      卷第38頁至第40頁）；張○○即上訴人母親證述：兩造於10
      2年5月5日凌晨在房間大聲吵架，我和林○○、林○○去他們
      房間，被上訴人大聲說我們全家人都欺負她，她要離婚，
      後來白天去上班就沒回我們家住，同年月10日被上訴人和
      媽媽、阿姨、表妹有回來拿東西，被上訴人那天把家裡鑰
      匙還給我。同年月17日被上訴人又和她家人來我們家，怪
      我們對她不好，當天我們就聊到好聚好散，被上訴人母親
      還要我們高抬貴手放了她，被上訴人的舅舅表示讓兩造出
      去講10分鐘，他們自己決定，兩造談完進來屋內，被上訴
      人並沒有講結論，但被上訴人離開後，上訴人就告訴我們
      被上訴人堅決要離婚，後來兩造自己談離婚細節等語（見
      本院卷第122頁至第123頁）；甲○○即上訴人妹妹證述：兩
      造於102年5月5日凌晨吵架，我和父母有去他們房間，被
      上訴人說我們家人都針對她，她要離婚，當天白天被上訴
      人去上班後，就沒再回我們家住。同年月10日被上訴人回
      來收拾行李，她母親、阿姨與我母親聊天，被上訴人收拾
      完行李下樓就把家裡鑰匙還給我母親。被上訴人與多名親
      人於同年月17日又到我們家，說我們都嫌棄她，她舅舅表
      示現在離婚很普遍，離婚率高，孩子不論跟誰都是單親，
      要兩造單獨談，兩造出去外面談完進入屋內後，被上訴人
      並沒有講結論，上訴人在被上訴人及其家人離開後說被上
      訴人堅持要離婚，但細節還沒談好等語（見本院卷第124
      頁至第125頁）。林○○於102年5月5日凌晨已親自見聞被上
      訴人表示欲與上訴人離婚，又於102年5月10日、同年月17
      日親自見聞被上訴人回龍潭住處收拾個人物品、偕同親人
      與上訴人商討離婚事宜，且之後即離開龍潭住處未再返回
      等情，則林○○雖未在離婚協議書證人欄簽名前直接以口頭
      詢問之方式再向被上訴人確認有無離婚之真意，然因兩造
      於102年5月5日前均與林○○同住在龍潭住處，林○○知悉兩
      造相處狀況，且依其見聞被上訴人上開言語、行為，顯已
      知悉被上訴人確有離婚之真意，復以上訴人亦告知離婚事
      宜，堪信林○○確已知悉兩造均有離婚之真意，依前開說明
      ，林○○自屬親自見聞兩造確有離婚真意，而得為兩造離婚
      證人之人。
　　⒊被上訴人雖主張林○○未直接向其確認離婚真意，102年5月5
      日亦未聽聞被上訴人欲離婚之事云云。然林○○、張○○、林
      ○○證稱於102年5月5日在兩造房間聽聞被告訴人說要離婚
      一情，已如前述，又林○○固於本院詢問時證述：102年5月
      間兩造吵架時，被上訴人表示我們全家人都在欺負她，我
      當時就說這麼晚了，你們吵架的聲音也不要這麼大，然後
      我就回自己的房間了等語（見本院卷第118頁至第119頁）
      ，然亦證述：被上訴人在5月初時說我們全家人都在欺負
      她，她要離婚，我那時人在門口，不是對著我說因為我們
      全家連林○○共5人而已。原審法官是問我說，被上訴人有
      沒有在我面前說她要離婚，我說沒有，因為我們從沒有互
      動過，更不要講說聊天或什麼事情，我的意思是她沒有對
      著我說等語（見本院卷第118頁至第119頁），可見被上訴
      人於102年5月5日已在林○○、上訴人及同住之其他家人在
      場之情形下，公開宣示其欲離婚之意，即使並非以與林○○
      對話之方式為離婚之意思表示，然參以被上訴人嗣後即離
      家未返，偕同親人洽談「好聚好散」事宜之情，自不影響
      林○○確已知悉被上訴人有離婚真意之認定。又林○○於108
      年4月12日在原審證述：我聽到被上訴人說要離婚就是他
      家人來的那次等語（見原審卷第39頁背面），而依兩造及
      家人於102年5月17日見面時之錄影譯文，被上訴人的舅舅
      說：「那年輕人做事年輕人自己負責，那不行離婚也是你
      們自己」等語，林○○亦稱：「好聚好散啦！（被上訴人母
      親插話：對啊!) 如果緣分盡了，那其實我覺得這沒什麼
      大不了的啦」等語，被上訴人的舅舅又接著稱：「因為現
      在時代也是這樣，現在離婚率已經二分之一了」等語，有
      該錄影譯文可參（見原審卷第74頁），可見102年5月17日
      兩造與雙方家屬會談中，確係就兩造無法相處之客觀狀況
      提出以「離婚」方式解決，且林○○亦有對此表示意見，配
      合上述被上訴人於102年5月5日已表示要離婚，及其後即
      未返家之情，及102年5月17日兩造及家人商討後，上訴人
      向林○○表示被上訴人要離婚，被上訴人於102年5月17日以
      後持續未返家之情，亦證被上訴人主觀上、客觀上均已表
      現出確有離婚之真意，而林○○係於兩造先前婚姻關係存續
      期間與兩造同住之人，對於兩造相處情形知之甚詳，並非
      對兩造婚姻關係毫無所悉，而僅單純受託於離婚協議書擔
      任證人之人，對於被上訴人有無離婚真意之確認，尚不以
      再次口頭詢問方式或親自看被上訴人於離婚協議書上簽名
      之方式為必要。況被上訴人於104年5月20日另與林永順結
      婚（兩造不爭執事項㈤），如其並無與上訴人離婚之真意
      ，主觀上自應認其與上訴人婚姻關係仍存在，衡情當無再
      與林永順結婚生子，致林永順配偶地位及與林永順所生之
      婚生子女地位之保障均有危險，並致其自己遭林永順索賠
      或林永順遭上訴人索賠之可能。是被上訴人表示其無離婚
      真意，且林○○未向其確認云云，殊無可採。
　　⒋離婚協議書下方手寫「⒋本協議書所定各條，均經雙方同意
      ，各無反悔；如有違約情事，願受法律處罰」等語，有離
      婚協議書可參（下稱系爭增列條文，見原審卷第14頁），
      林○○雖證稱其簽名時離婚協議書尚未記載系爭增列條文（
      見本院卷第120頁），然系爭增列條文僅為違約條款，與
      兩造有無離婚真意、合意無涉，林○○就此部分縱未親自見
      聞，亦不影響其得為兩造離婚證人之效力，被上訴人主張
      林○○未親見兩造增列系爭增列條文，故不得為兩造離婚證
      人云云，亦屬無據。　
　　⒌綜上，兩造確有離婚之真意、合意，而乙○○、林○○係親見親聞兩造確有離婚真意之人，得為兩造離婚之證人，依前揭說明，堪認兩造之離婚協議書已具備法定要件，且經兩造持向戶政機關辦理離婚登記而消滅兩造間之婚姻關係。是被上訴人於兩造離婚迄今長達近6年，且兩造均已各自再婚之情形下，復以證人未於簽名之際再行確認兩造離婚之真意為由，而主張兩造之離婚協議不備法定方式，應屬無效云云，殊無可採。
　㈡兩造婚姻關係是否存在？　
    承上㈠所述，兩造於簽署離婚協議書時，有離婚之真意，復
    經乙○○、林○○以證人身分簽名於離婚協議書，且兩造並於10
    2年8月15日至龍潭戶政事務所辦理離婚登記（見兩造不爭執
    事項㈣，並參原審卷第13頁、第19頁之戶口名簿、戶籍謄本
    ），其離婚自符合民法第1050條之要式，兩造間之婚姻關係
    業因該離婚而消滅，被上訴人訴請確認兩造婚姻關係存在，
    非有所據。
七、綜上所述，被上訴人主張系爭協議書因欠缺民法第1050條規
    定要件，不備法定方式，依民法第73條規定應屬無效云云，
    無足可採。從而，被上訴人請求確認被上訴人與上訴人間婚
    姻關係存在，不應准許。原審判決確認兩造間婚姻關係存在
    ，自有未洽。上訴意旨指摘原判決不當，求予廢棄改判，為
    有理由。應由本院予以廢棄改判如主文第2項所示。
八、本件事證已臻明確，兩造其餘攻擊防禦方法及所提證據，經
    本院斟酌後，認為均不足以影響本判決之結果，而無逐一論
    駁之必要，併此敘明。
九、據上論結，本件上訴為有理由，依家事事件法第51條、民事
    訴訟法第450條、第78條，判決如主文。
中　　華　　民　　國　　110 　年　　1 　　月　　26　　日
                    家事法庭
                        審判長法  官 王怡雯
                              法  官 徐淑芬
                              法  官 朱美璘
正本係照原本作成。
如不服本判決，應於收受送達後20日內向本院提出上訴書狀，其
未表明上訴理由者，應於提出上訴後20日內向本院補提理由書狀
（均須按他造當事人之人數附繕本）上訴時應提出委任律師或具
有律師資格之人之委任狀；委任有律師資格者，另應附具律師資
格證書及釋明委任人與受任人有民事訴訟法第466 條之1第1項但
書或第2項（詳附註）所定關係之釋明文書影本。如委任律師提
起上訴者，應一併繳納上訴審裁判費。
中　　華　　民　　國　　110 　年　　1 　　月　　27　　日
    　　　　　　　　　　　　　書記官 蔡宜蓁
附註：
民事訴訟法第466條之1（第1項、第2項）：
對於第二審判決上訴，上訴人應委任律師為訴訟代理人。但上訴
人或其法定代理人具有律師資格者，不在此限。
上訴人之配偶、三親等內之血親、二親等內之姻親，或上訴人為法人、中央或地方機關時，其所屬專任人員具有律師資格並經法院認為適當者，亦得為第三審訴訟代理人。